【裁判字號】    89,重再,3
【裁判日期】    900508
【裁判案由】    租佃爭議
【裁判全文】
台灣高等法院臺中分院民事判決  八十九年度重再字第三號
      再審原告    甲  ○
      訴訟代理人  許明河
                  陳妙光
      再審被告    乙○○
右當事人間租佃爭議事件，再審原告對於中華民國八十七年九月二十八日本院八十六
年重上字第一二四號確定判決，提起再審之訴，本院判決如左：
      主      文
再審之訴駁回。
再審訴訟費用由再審原告負擔。
      事      實
本件未經言詞辯論，爰依準備程序及書狀記載兩造之聲明及陳述如左：
甲、再審原告方面：
一、聲明：求為判決：
（一）、原確定判決廢棄。
（二）、右廢棄部分，駁回再審被告在第一審之訴。
（三）、第一、二、三審及再審訴訟費用由再審被告負擔。
二、陳述：
（一）、本件聲請與再審原告前於民國八十八年十二月十五日聲請之再審理由，並不
        相同，八十八年十二月十五日該件聲請，雖經鈞院八十九年度重再字第一號
        受理並駁回在案，然再審原告係因另發見新證據而提起本件再審之訴，自有
        別於前開案件，先為敘明。
（二）、緣再審被告前曾訴請台灣彰化地方法院拆除再審原告之房屋，再審原告提起
        上訴，經鈞院以八十六年度重上字第一二四號判決駁回再審原告之上訴，令
        再審原告拆除房屋並負擔訴訟費用。惟查，系爭房屋係再審原告之夫謝榮卿
        ，於再審被告原有建築物全毀後所建造，因一時找不到房屋所有權證明，致
        遲誤提出，嗣由許明和（即再審原告之子）及白宗敏（即再審原告友人）於
        再審原告住宅書桌抽屜拉出之後方，尋獲一只使用過之信封袋，並於袋內發
        見蓋有台灣台中地方法院公證人林李童、佐理員戴聯錄之職章，公證日期為
        五十年五月八日，就再審原告之夫謝榮卿與台灣土地銀行員林分行間之專案
        重建住宅貸款契約公證之公證書乙件，茲再審原告發見上開證物日期為八十
        九年三月二十日，旋於同日向台灣彰化地方法院簡易庭具狀答辯請求撤銷強
        制執行程序，並提起本件再審之訴，自未逾三十日不變期間，此有證人白宗
        敏為證。依上開公證書，可知再審被告祖先所建土造房屋係無條件供給再審
        原告居住，因八七水災致房屋全毀，而於四十九年八月七日，由再審原告之
        夫謝榮卿依據台灣省政府八七水災損毀住宅專案重建計劃貸款規則建築自用
        住宅辦法，向台灣土地銀行專案貸款，依房屋全毀現況及土圍牆重建。系爭
        房屋起造人為再審原告之夫謝榮卿，房屋係由台灣省政府專案核准貸款重建
        ，且於建築法規施行前所建，應屬合法房屋，何來無權占有。況當時除有法
        院公證人林李童、佐理員戴聯錄外，另有台灣土地銀行員林分行法定代理人
        葉加添及借款保證人王意、謝書文等五人，均可證明系爭房屋係四十九年八
        七水災後由再審原告之夫按原有地上建築物所起造。
（三）、上開貸款申請重建房屋地點係彰化縣鹿港鎮○○段崙子頂小段第十三地號土
        地上，該地號土地面積共有０．二六六五公頃，內有祖墓一處，本係再審原
        告之母許王來好所有，五十六年間政府辦理農地重劃重新分配土地，將該地
        號土地整編為二八八三地號墓地，面積由０．二六六五公頃變更為０．００
        七０公頃，並將該第十三地號內部分土地合併於第十二地號（同為再審原告
        母親所有）之土地，重劃編為第二八八二地號，此筆土地於六十八年由再審
        原告母親贈與訴外人許來成。查再審原告所有系爭房屋係建築在重劃前第十
        三地號土地上，此土地本為再審原告母親所有，具有相當之權源，彰化縣政
        府辦理農地重新分配土地，即應系爭房屋分配給再審原告母親許王來好才合
        法，換言之，應將系爭房屋分配在第二八八二地號土地上，其未如此分配，
        顯有行政上之疏失，此等地號編定錯誤應歸責於彰化縣政府，不可歸責於再
        審原告。是再審原告所有房屋占用系爭第二八八五地號土地，具有正當權源
        ，不生無權占有，況再審原告並無任其荒蕪或野草叢生廢耕之情事，係土地
        重新分配錯誤所致，實則，重劃後第二八八二地號應分配為再審被告名義，
        第二八八六、二八八五地號應分配為再審原告母親許王來好名義才合法。從
        而，再審原告前開發見之新證物即公證書乙件，足證再審被告所指情形顯與
        事實不符，此未經斟酌證物之提出，必能廢棄原判決，而為有利於再審原告
        之判決，爰依民事訴訟法第四百九十六條第一項第十三條規定，提起本件再
        審之訴。
（四）、對再審被告答辯之陳述：鈞院八十九年度重再字第一號再審之訴與本件再審
        之訴並不相同，再審被告之答辯係針對該八十九年度重再字第一號所為，顯
        有違誤。本件再審原告所謂發見未經斟酌之證物，係專案重建住宅貸款契約
        書，其上載有：建屋地點彰化縣鹿港鎮○○段崙子頂小段第十三地號，契約
        係依據總統（４８）台灣（一）仁字第二二００號令頒緊急處分事項第八項
        規定及台灣省「八七」水災損毀住宅專案重建計劃貸款規則而訂立，並經台
        灣台中地方法院公證處公證在案。前述第十三地號土地本係再審原告母親許
        王來好所有，再審原告於該土地上建築房屋，且經公證在案，何來無權占有
        ，而土地重劃本應將建物坐落之土地分配予再審原告母親所有才合法，此等
        行政疏失，業經再審原告依法提起行政救濟，然依據土地分配清冊暨前開公
        證書斟酌，足以證明再審原告所有房屋係建於母親許王來好所有第十三地號
        土地上，將可動搖原確定判決之基礎，而為有利於再審原告之裁判，再審被
        告之答辯委無足採。
三、證據：提出台中地方法院公證書影本乙件、八十九年度彰簡字第一四八號民事答
    辯狀影本乙件、彰化縣政府重劃前土地清冊乙件、重劃後新分配土地清冊乙件、
    二八八二、二八八四、二八八六地號土地登記簿謄本各乙件、八十八年十二月十
    五日再審聲請狀影本乙件為證。
乙、再審被告方面：
一、聲明：求為判決：如主文所示。
二、陳述：
（一）、按再審之訴，應於三十日之不變期間內提起，民事訴訟法第五百條第一項著
        有明文，而訴訟代理人就受委任之事件有為一切訴訟行為之權，為同法第七
        十條第一項所明文，所謂一切訴訟行為，凡不屬該條項但書所定應受特別委
        任之事項，均包括在內，代收送達亦為一切訴訟行為之一種，訴訟代理人當
        然有此權限，其基此所為之代受送達，即與委任之當事人自受送達同一效力
        （最高法院四十三年台抗字第九十二號判例、四十四年台抗字第一九二號判
        決意旨可參），又對住居法院所在地而受特別委任之訴訟代理人，計算提起
        再審之訴期間，不扣除在途期間（參照最高法院二十八年上字第一五二號判
        例、五十一年台抗字第七號裁定意旨），查本件最高法院判決書係於八十八
        年十一月八日送達再審原告委任之訴訟代理人徐文開律師，則確定判決於判
        決書正本送達該律師時即告確定，依前開判例意旨，再審期間應自八十八年
        十一月八日起算，再審原告逾三十日後始提起再審之訴，其再審之訴顯非適
        法。
（二）、依民事訴訟法第四百九十六條第一項第十三款規定，當事人發見未經斟酌之
        證物或得使用該證物者，固得提起再審之訴，但以如經斟酌可受較有利益之
        裁判者為限，查系爭第二八八五地號土地，為再審被告所有，並未出租與再
        審原告，再審原告擅自占用並建築房屋，其無正當權源，即屬無權占有。且
        再審原告於確定判決第一審審理中，乃主張對該第二八八五號土地有租賃關
        係，嗣上訴本院改稱：「在日據時代以五百斤稻谷買的」、「二十年前又補
        一千斤稻谷給被上訴人父親」、「買賣沒有證據」等語，其主張前後歧異，
        顯非實在，再審被告予以否認，況再審被告之父親黃奕鎮亦到庭證稱並無此
        事。再審原告就其主張根本未能立證以實其說，則確定判決就此部分之認定
        ，並無不當。查系爭房屋係分別建築在再審被告所有之第二八八四、二八八
        六、二八八五地號土地上，並非蓋在重劃前之第十三號土地，根據再審原告
        所提出之重劃前土地清冊、重劃後分配土地清冊及土地登記謄本等證物，均
        不能證明土地重測有分配錯誤之情事，故再審原告所稱：「二八八二號應分
        配與再審被告，二八八六、二八八五號應分配為許玉來好名義」云云，自屬
        虛構。足見，土地分配清冊等證物縱經斟酌，亦不足動搖原確定判決基礎，
        即不能受較有利之裁判，再審原告提起本件再審之訴，依法應無理由。
（三）、再審原告前所提起，鈞院八十九年重再字第一號再審之訴案件，已經判決駁
        回，並確定在案，併此陳明。
丙、本院依職權調閱原第一審法院八十五年度訴字第九八二號、本院八十六年度重上
    字第一二四號、最高法院八十八年度台上字第二四三九號租佃爭議事件卷宗。
      理    由
一、按再審之訴，應於三十日之不變期間內提起。前項期間，自判決確定時起算，但
    再審之理由知悉在後者，自知悉時起算，民事訴訟法第五百條第一項、第二項分
    別定有明文。查再審原告提起本件再審之訴，係以經台灣台中地方法院公證處認
    證，由訴外人謝榮卿即再審原告之夫與台灣土地銀行員林分行所訂立之「專案重
    建住宅貸款契約」（下稱專案重建住宅貸款契約公證書）乙件，認有發見未經斟
    酌證物之再審理由，其於訴狀中主張知悉時間為民國八十九年三月二十日，並舉
    證人白宗敏為證，表明其已遵守不變期間之證據，依前開規定，再審原告提起本
    件再審之訴，應遵守之三十日不變期間，即應自其知悉再審理由時起算，則自八
    十九年三月二十日知悉時起算，至八十九年四月一日本件再審之訴繫屬法院時止
    ，仍未逾三十日之不變期間，再審被告以本院八十六年重上字第一二四號確定判
    決，經最高法院駁回上訴在案，而最高法院判決書早於八十八年十一月八日送達
    於再審原告住居法院所在地而受特別委任之訴訟代理人徐文開律師，認為再審原
    告提起本件再審之訴，顯逾三十日不變期間，自非適法，要無可採。
二、其次，按當事人發見未經斟酌之證物或得使用該證物者，得以再審之訴對於確定
    終局判決聲明不服，民事訴訟法第四百九十六條第一項第十三款固有明文，惟所
    謂當事人發見未經斟酌之證物或得使用該證物，係指前訴訟程序事實審之言詞辯
    論終結前已存在之證物，在前訴訟程序不知有該證物，現始知之，或雖知有此而
    不能使用，現始得使用者而言（參照最高法院二十九年上字第一○○五號、三十
    二年上字第一二四七號判例意旨）。且以發現未經斟酌之證物或得使用該證物為
    理由提起再審之訴，必以該證物若經斟酌可受較有利益之裁判，若該證物縱經斟
    酌，亦不足以動搖原確定判決之基礎，即不能受較有利益之裁判，顯非有再審理
    由。又若再審之訴顯無再審理由，依同法第五百零二條第二項規定，即得不經言
    詞辯論，以判決駁回之。
三、本件再審原告執上開專案重建住宅貸款契約公證書乙件，主張其所有系爭房屋占
    用第二八八五地號土地，非無權占有，並認該公證書若經斟酌可受較有利益之裁
    判，足以動搖原確定判決之基礎，而有再審理由。惟查：該專案重建住宅貸款契
    約公證書，僅係訴外人謝榮卿即再審原告之夫與台灣土地銀行員林分行間之房屋
    重建借貸契約，蓋只能證明彼等曾於四十九年十月十七日訂立借貸契約，借款金
    額為新台幣（下同）一萬零二百元（應分別於五十年一月二十五日、同年五月二
    十六日，付款六千一百二十元、四千零八十元），借款期限為五十年一月二十五
    日起至五十六年一月十五日計六年，及建屋地點係彰化縣鹿港鎮○○段崙子頂小
    段第十三地號土地，此有卷附專案重建住宅貸款契約公證書為證，然而，此一貸
    款契約僅於契約當事人間發生一定債權債務關係而已，縱未依約履行，亦僅生債
    務不履行等契約上責任，是以，該契約上所載建屋地點固為前開崙子頂小段第十
    三地號土地，惟訴外人謝榮卿即再審原告之夫究有無於前開地點建築房屋，如有
    ，其所建築者是否即為系爭房屋，均非無疑，再審原告主張系爭房屋係坐落崙子
    頂小段第十三地號土地上，自難認為真正。又崙子頂小段第十三地號土地原來面
    積共有０．二六六五公頃，本係再審原告母親許王來好所有，嗣經辦理農地重劃
    重新分配土地，將其中一部分土地整編為彰化縣鹿港鎮○○段第二八八三地號墓
    地，面積為０．００七０公頃，一部分土地則與重劃前之崙子頂小段第十二號土
    地合併，編為永安段第二八八二地號，此亦有卷附彰化縣頂厝重劃區一筆土地部
    份未參加交換分合前後對照清冊（個人有），及彰化縣鹿港鎮頂厝農地重劃區土
    地所有權人原有土地與新分配土地對照清冊各乙件為證，足見，重劃前之崙子頂
    第十三地號土地於重劃後係編定為永安段第二八八二地號、第二八八三地號土地
    ，而非永安段第二八八五地號土地，再審原告徒稱彰化縣政府於重劃分配土地時
    ，即應將系爭房屋分配在第二八八二地號土地上，亦或，將重劃後第二八八二地
    號分配為再審被告名義，第二八八六地號、第二八八五地號分配為再審原告母親
    許王來好名義才合法，惟並未提出其他證據佐證前情，洵無足採，且前開專案重
    建住宅貸款契約公證書，亦無法證明再審被告祖先所建土造房屋係無條件供給再
    審原告居住，再審原告此部分主張，亦非可採。至再審原告另主張訴外人林李童
    、戴聯錄、葉加添、王意、謝書文（即分別為台灣台中地方法院公證人、佐理員
    、台灣土地銀行員林分行法定代理人及借款保證人）等五人，可證明系爭房屋係
    四十九年八七水災後由訴外人謝榮卿即再審原告之夫按原有地上建築物所起造等
    情，惟此部分事實縱經認定，亦無法證明再審原告對於系爭第二八八五地號土地
    有合法占用權源，此部分事實自毋庸加以審酌，併此敘明。綜上所述，本院八十
    六年度重上字第一二四號確定判決，以再審原告未能就合法占用再審被告所有第
    二八八五地號土地舉證證明，而認再審被告請求為正當，並駁回再審原告之上訴
    ，茲本件再審原告以前開專案重建住宅貸款契約公證書主張有未經斟酌證物之再
    審理由，惟此證物縱經斟酌，亦無法認定再審原告有占用系爭第二八八五地號土
    地之合法權源，已如前述，自不足以動搖原確定判決之基礎，即不能受較有利益
    之裁判，故再審原告主張有民事訴訟法第四百九十六條第一項第十三款之再審理
    由，要屬無據。
四、綜上所述，再審原告提起本件再審之訴，顯無再審理由，爰不經言詞辯論，以判
    決駁回之。
五、據上論結，本件再審之訴無理由，依民事訴訟法第五百零二條第二項、第七十八
    條、判決如主文。
中      華      民      國    九十      年      五      月      八      日
~B1民事第四庭審判長法  官  黃斐君
~B2                法  官  饒鴻鵬
~B3                法  官  張鑫城
右為正本係照原本作成。
如對本判決上訴，須於收受判決送達後二十日內向本院提出上訴書狀，其未表明上訴
理由者，應於提出上訴後二十日內向本院提出上訴理由書（須按他造人數附具繕本）
，並繳納送達用雙掛號郵票拾份（每份參拾肆元）。
上訴時應提出委任律師或具有律師資格之人之委任狀；委任有律師資格者，另應附具
律師及格證書及釋明委任人與受任人有民事訴訟法第四百六十六條之一第一項但書或
第二項（詳附註）所定關係之釋明文書影本。
~B                書記官  劉智文
中      華      民      國    九十      年      五      月      十      日
附註：
民事訴訟法第四百六十六條之一（第一項、第二項）
對於第二審判決上訴，上訴人應委任律師為訴訟代理人。但上訴人或其法定代理人具
有律師資格者，不在此限。
上訴人之配偶、三親等內之血親、二親等內之姻親，或上訴人為法人、中央或地方機
關時，其所屬專任人員具有律師資格並經法院認為適當者，亦得為第三審訴訟代理人
。
                                                                        Ｌ


司法院資訊處製作；財團法人民間司法改革基金會備份。
